【裁判字號】    94,易,399
【裁判日期】    950526
【裁判案由】    詐欺
【裁判全文】
臺灣臺南地方法院刑事判決               94年度易字第399號
公  訴  人  臺灣臺南地方法院檢察署檢察官
被      告  丁  ○
上列被告因詐欺案件，經檢察官提起公訴（93年度偵緝字第1109
號、第1109號），本院判決如下：
     主   文
丁○幫助共同連續意圖為自己不法之所有，以詐術使人將本人之
物交付，累犯，處有期徒刑陸月，如易科罰金，以參佰元折算壹
日。
    事    實
一、丁○前於民國（下同）八十六年間，因竊盜及妨害兵役案件
    ，分別經法院判處有期徒刑十月、七月，應執行有期徒刑一
    年二月確定，於八十九年七月二十九日執行完畢，詎猶不思
    警惕，明知提供金融機構之帳戶予不特定人使用，可能幫助
    他人掩飾或隱匿犯罪行為或所得財物，竟仍基於幫助他人詐
    取財物之不確定故意，於九十二年五月十九日後某日，在不
    詳地點，將其於八十四年一月二十八日在臺南縣永康市○○
    路四八一號「永康網寮郵局」所開立之帳號○五二四二六之
    二號帳戶、而於九十二年五月二日申請郵局儲金簿（下稱存
    摺）掛失止付後補發之副本，及於同年五月六日申請辦理之
    郵局金融卡連同印鑑等，交付與某姓名年籍不詳之人士，用
    以幫助該等人士為詐欺集團之犯行後，將詐得款項存入該帳
    戶內藉以取得犯罪所得。
二、嗣甲○○於九十二年五月二十四日，因見中國時報刊登「福
    康醫療徵包裝人員」之廣告，而依報載電話號碼（○二─0
    0000000號）洽詢時，該詐欺集團成員即基於意圖為
    自己不法所有之摡括犯意聯絡，佯稱須先測試薪資轉帳密碼
    而要求甲○○至ＡＴＭ自動櫃員機操作提款卡，致甲○○不
    疑有他，依該成員之指示前往郵政儲金匯業局自動櫃員機自
    其臺新國際商業銀行（下稱臺新銀行）帳號0000000
    0000000號帳戶內轉出新臺幣（下同）十九萬九千九
    百七十二元（共計三筆款項，分別為九萬二千九百五十七元
    、九萬二千九百五十七元、一萬四千零五十八元）至丁○上
    開郵局帳戶，另自其臺新銀行帳號00000000000
    000號帳戶內轉出五萬五千一百零八元、郵局帳號○二五
    四一五之一號帳戶內轉出九千八百零八元至朱美華於九十一
    年九月間在「高雄左營新莊仔郵局」為其女童琬瑄所開立之
    帳號○二三三八之七號帳戶內（朱美華部份經移轉管轄至臺
    灣高雄地方法院檢察署後經該署檢察官另聲請簡易判決處刑
    ），致生損害於甲○○。
三、乙○○則於九十二年六月九日晚上七時五十分許，接獲該集
    團成員電話告知其子施宇強因車禍開刀急需醫療費用，致乙
    ○○陷於錯誤，而依該集團成員指示前往日盛國際商業銀行
    （下稱日盛銀行）自動櫃員機自其萬通商業銀行（已於九十
    二年十二月一日併入中國信託商業銀行，下稱萬通銀行）帳
    號00000000000000號帳戶內轉出三萬五千元
    至丁○上開郵局帳戶，致生損害於乙○○，丁○因而以此等
    方式幫助詐欺。後經甲○○、乙○○分別發覺受害，而報警
    循線查獲丁○上開郵局帳戶資料，始知悉上情。
四、案經甲○○訴由臺灣臺南地方法院檢察署發交臺南縣警察局
    永康分局調查後報告暨乙○○訴由臺灣臺北地方法院檢察署
    發交臺北縣政府警察局三重分局調查報告後呈請臺灣高等法
    院檢察署令轉臺灣臺南地方法檢察署檢察官偵查起訴。
     理   由
一、訊據被告瀟湘否認上開犯行，辯稱：該帳戶我很久沒有在使
    用了，我被關時，因為家人搬家，存摺也不見了，我沒有把
    帳戶借人使用，也沒有賣給別人，存摺因為沒有錢，所以沒
    有去辦掛失，後來我關出來的時候，找到一份工作，需要存
    摺轉帳薪資，我因為找不到原來的存摺，才去掛失重辦，並
    領金融卡，密碼沒有變更，這個工作沒做多久，後來存摺與
    金融卡也放在家裏，也是不見了等情。
二、經查：
（一）被告瀟湘於八十四年一月二十八日，在臺南縣永康市「永
      康網寮郵局」開立本件帳號○五二四二六之二帳戶，於九
      十二年五月二日向該郵局申請存摺掛失止付，同時補發存
      摺副本，同日申請變更印鑑，同年月六日申請金融卡，同
      年月十九日申請語音服務，嗣被害人甲○○遭受詐騙而於
      同年月二十四日匯款十九萬九千九百七十二元至被告之上
      開帳戶內，被害人乙○○亦遭受詐騙，於同年六月九日匯
      款三萬五千元至被告之上揭帳戶內之事實，已經被告供承
      無誤，並為當事人所不爭執，並有中華郵政股份有限公司
      臺南郵局（下稱臺南郵局）九十三年四月九日南營密字第
      9350001--226號函附被告立帳、儲戶聲請變更帳戶事項聲
      請書、客戶歷史交易清單，臺南郵局九十三年十二月八日
      南營密字第9350001901號函附被告郵局儲金簿掛失止付申
      請書（函掛失補副帳戶新舊帳號通知聯）、九十三年五月
      六日郵政金融卡申請書，臺南郵局九十四年四月十四日南
      營密字第09450001383號函附被告郵政存簿儲金帳戶申請
      書使用電話語音服務申請書、郵政金融卡申請書附卷、被
      害人甲○○、乙○○於警詢中之指訴、被害人甲○○之郵
      政儲金匯葉局自動櫃員機儲戶交易明細表三張、被害人乙
      ○○之日盛銀行櫃員機交易明細表一張在卷可稽，相互符
      合，此部分事實可以認定。
（二）本件雖無證據可以直接證明被告將其上開帳戶之存摺、金
      融卡及印鑑交付他人使用，惟查上開帳戶原係被告所使用
      ，但被告於九十二年五月二日申請存摺掛失補發後，卻於
      十九天後之同年月二十一日，突遭人以語音服務變更金融
      卡密碼，同年月二十四日以後，該帳戶又為他人所使用，
      匯入被害人甲○○、乙○○受騙之款項，此確定之事實，
      除以巧合解釋外，實在不合情理，顯然已對被告非常不利
      ，但如此是否已足以推論被告將其帳戶之存摺、金融卡連
      同印鑑交予他人使用？並進而認定被告有幫助他人詐欺取
      財之不確定故意？關鍵在於被告所辯是否合於情理？尚有
      合理懷疑存在？
（三）按金融機構存款帳戶之存摺及金融卡，事關存戶個人財產
      、信用權益之保障，一般人均應會妥善保管存摺、印鑑章
      及金融卡，以防他人冒用，縱在特殊情況下偶有將存摺、
      印鑑章、金融卡交付他人，亦必深入了解其用途後再行提
      供使用，若不慎遺失或下落不明，為了生活上之方便及避
      免遭他人盜用或利用，成為財產犯罪之工具，一般人通常
      均會立即報警或向金融機關掛失止付，斷無不聞不問、漠
      不關心之理，此係吾等在社會生活中非常重要的之經驗法
      則。
（四）本件被告於檢察官偵查時先辯稱：上開郵局帳戶之存摺、
      印章於伊十幾歲時業已遺失，伊從未曾使用等情，又稱：
      之前曾因網路遊戲交易而將存摺、印章交付他人，但不認
      識該人年籍，該人使用過後則有將存摺、印章歸還，沒有
      問那個人是誰，對方沒有給我錢等情，並表示未向郵局申
      請存摺掛失止付同時補發存摺，迨經檢察官提示臺南郵局
      南營密字第9350001--226號、第0000000--000號、第0000
      0000003 號函附之客戶歷史交易清單、郵局儲金簿掛失止
      付申請書、郵政金融卡申請書、郵政存簿儲金帳戶申請使
      用電話語音服務申請書影本等資料後，被告則改稱：上開
      申請書確實為伊所填寫，然之後並未使用存摺及提款卡，
      雖有申請電話語音密碼服務，但只是為了好玩，不知做何
      用途，伊並未將存摺、提款卡交付他人使用，存摺、提款
      卡係於不詳時地遺失，因存摺、提款卡對伊而言並不重要
      ，故未向郵局掛失止付或報警處理，而對該帳戶自申辦語
      音密碼服務後何以會有多筆交易紀錄乙節，則答以並不知
      情，有臺灣臺南地方法院檢察署九十三年度偵緝字第一一
      ○八號、第一一○九號卷附之九十三年十一月十日、十一
      月二十三日、九十四年一月七日、九十四年四月二十日偵
      訊筆錄等可按，被告之辯詞前後不一，且有多處矛盾，所
      辯與事實亦有不符，尚難認有何合理之可能性存在。
（五）本件被告之帳戶自八十九年十二月二十一日起至九十一年
      十二月二十一日止，並無存提交易紀錄，結存金額也只有
      二元而已，有客戶歷史交易清單在卷可稽，顯然該帳戶於
      最近兩年內確實並無使用，然而被告卻突然於九十二年五
      月二日掛失止付申請補發存摺，同年月六日申請金融卡，
      同年月十九日領得金融卡，當日（十九日）申請語音服務
      ，一般而言，應係有使用該帳戶之必要，才會申請補發存
      摺，但是該期間內帳戶仍無提存之交易紀錄，顯然被告還
      是沒有使用該帳戶，其申請該帳戶補發存摺及核發金融卡
      ，動機不明，令人起疑。被告嗣於本院先辯稱：我爸與我
      吵架，所以我搬出去工廠住，因為公司要入帳，所以才會
      用到存摺等情，又改稱：我爸爸後來常常會罵我，我就跑
      出來，我出來外面的時候，要準備一些證件在身上，可能
      是那樣子的心態去申請存摺掛失補發等情，所辯還是前後
      不一，且空言辯解，不但無任何事證可以佐證，與現有事
      證亦不符合，其辯解之可能性並不存在。
（六）再被告係於九十二年五月二日申請上開帳戶之存簿掛失止
      付同時補發副本，另於同月六日申請辦理金融卡，同月十
      九日領得金融卡並申請電話語音密碼服務，在如此短的時
      間內為之，依常情應係有使用該帳戶之計畫，且對該帳戶
      之存摺、金融卡、印鑑章等相關證件自會妥善保存，豈有
      對甫請領之存摺、金融卡之下落毫不知情，且漠不關心之
      理？被告對其帳戶之存摺先急後冷，與一般人之處置迥異
      ，不太可能是單純遺失存摺。縱如被告所言，其上開帳戶
      存摺、印章業已遺失，然金融卡之密碼係由帳戶所有人自
      行設定，苟單純僅係遺失帳戶存摺及提款卡，他人既無從
      得知提款卡之密碼，即難以使用上開帳戶作為匯提款工具
      。被告於本院已供承其密碼是用其生日，從來沒有換過，
      也不可能寫在存摺上面或是其他地方等情，可見被告從未
      「遺失」其密碼，被告於偵查中也供稱：身分證於九十一
      年四月份左右，在網咖和皮包一起被竊，身分證及印章，
      存摺不是一起不見的等情，既然身分證與存摺並非一起「
      遺失」，則取得被告存摺之人想平空得知被告生日，進而
      「猜出」被告存摺密碼之機會，恐怕是趨近於零，也就是
      是毫無可能。尤其被告在不知語音服務的用途下，竟於九
      十二年五月十九日申請語音服務，而於兩日後（二十一日
      ）該帳戶即遭人以語音服務變更密碼使用，有臺南郵局九
      十五年四月十一日南營密字第0951200600號函在卷可稽，
      不但他人有被告之語音服務密碼，令人匪夷所思，且該帳
      戶經他人變更密碼後，被告反而不能使用，加以該帳戶變
      更密碼後，多次小金額存提款，不怕被告誤提款項，則被
      告申請語音服務，只有便利他人提款之用，絕非自己有使
      用語音服務之必要，所辯不合情理。
（七）自詐騙集團之要求而言，彼等既係利用他人之帳戶以掩飾
      犯罪所得，當知一般人於帳戶存摺、提款卡、印鑑遭竊或
      遺失時，為防止竊得、拾得之人盜領其存款或為不法用途
      ，必於發現後立即報警或向金融機構辦理掛失止付，而在
      此一情形下，詐騙集團如仍以該帳戶作為犯罪工具，則在
      彼等向被害人詐騙，並誘使被害人將款項匯入該帳戶後，
      極有可能因帳戶所有人掛失止付而無法提領，彼等大費周
      章從事於犯罪之行為，甘冒犯罪後遭追訴、處罰之風險，
      卻只能平白無故替原帳戶所有人匯入金錢，而無法得償犯
      罪之目的，顯與彼等從事犯罪之計畫不符，是以犯罪集團
      若非確定該帳戶所有人不會報警處理或掛失止付，以遂其
      自由使用該帳戶提款、轉帳以完成取得詐騙款項之目的，
      當不至以該帳戶從事犯罪行為。被告之前已因身分證、存
      摺遺失，分別於九十二年四月二日及同年五月二日申請補
      發，也有臺南縣永康市戶政事務所九十五年五月二日南縣
      永戶字第0950002075號函附補領國民身分證申請書可稽，
      兩者之申請時間剛好相距一個月，被告深知補發的必要性
      及申請方法，並無疑意，但這次「遺失」剛領到之補發存
      摺、金融卡、印鑑章，卻無任何動靜，甚至於檢察官訊問
      時，還騙稱：其並未向郵局申請補發存摺等情，可見被告
      申請補發存摺，並無特別用途，其於領得後，不過十七天
      就「遺失」，顯然將其存摺交給他人使用才是其真正目的
      。參以被害人甲○○於九十二年五月二十四日轉帳十九萬
      九千九百七十二元至被告上開帳戶後，隨即於同日遭提領
      轉出，更足徵該詐騙集團向被害人詐騙時，確有把握該帳
      戶不會被帳戶所有人掛失止付，而此等確信，在該帳戶
      係拾得或竊得之情形下，實無發生之可能。
（八）復參以被害人甲○○遭詐騙後，除依詐欺集團成員之指示
      匯款至丁○上開郵局帳戶外，亦同時匯款至朱美華於九十
      一年九月間在「高雄左營新莊仔郵局」為其女童琬瑄所開
      立之帳號○二三三八之七號帳戶內，而朱美華於警詢及高
      雄地方法院檢察署偵訊時均已坦承有將帳戶之存摺及提款
      卡以三千元之代價賣予他人使用，有臺灣臺南地方法院檢
      察署九十三年度偵緝字第一一○九號卷附之朱美華九十三
      年年二月二十二日警詢筆錄、臺灣高雄地方法院檢察署檢
      察官聲請簡易判決處刑書等可據，亦可見被告上開帳戶之
      存摺及提款卡應係流向詐欺集團無疑，是被告辯稱其帳戶
      之存摺及提款卡係在不詳時地遺失云云，顯無足採，其確
      有將上開帳戶之存摺及提款卡提供予詐騙集團使用之事實
      ，應堪認定。
（九）另衡以帳戶係供款項存提使用，在通常情形下，國人向金
      融機構開設帳戶並無任何法令限制，若係正當用途，自可
      自行合法申請使用，倘有人為不明原因收集他人帳戶，依
      一般之認知，應可判斷乃係收集帳戶之人基於該帳戶之存
      提款情形不易遭人追查之考量而為，從而極易於令人產生
      與不法犯罪目的相關之合理可疑。本件被告具備一般人之
      智識能力，是其對於帳戶存摺及提款卡交付他人後，他人
      將之持以犯罪乙節，自難諉為不知，其上開所辯顯係事後
      臨訟卸責之詞，不足採信。是檢察官舉出之證據，所證明
      之間接事實，綜合生活之經驗，已可以推論出本案之犯罪
      事實，並認定被告之幫助詐欺之犯意，被告所辯並無合理
      之可能性，本件事證明確，被告犯行，堪以認定。
三、所謂「幫助行為」乃指對於被幫助者之犯罪行為，予以物質
    或精神上之支持，而使其得以或易於實現構成要件，或使其
    行為為造成更大之損害。準此，幫助犯之幫助行為應係指實
    施構成要件以外之行為，若係實施構成要件之行為，則非幫
    助行為，而係共同正犯行為。本件被害人甲○○、乙○○固
    有遭人詐騙而陷於錯誤，並分別匯款至被告上開帳戶之事實
    ，然並無證據證明被告有施用詐術或自其上開帳戶提領款項
    等直接參與詐欺犯罪構成要件行為分擔之情事，或有以自己
    實施詐欺犯罪之意思，而與他人為詐欺犯罪犯意聯絡之情形
    ，是僅能就其提供自己之帳戶予他人使用，而為他人之詐欺
    犯行提供「助力」之構成要件外之行為，論以詐欺罪之幫助
    犯。本件之詐騙集團，據被害人甲○○指稱有一男一女，被
    害人邱建長指稱係一男子，應係有詐欺犯意聯絡及行為分擔
    之共同正犯。又被害人有甲○○及乙○○兩位，其被騙之時
    間密接，所犯構成要件相同，該詐騙詐團應係有概括之犯意
    反覆為之，應係連續犯。核被告丁○所為，係犯刑法第三十
    條一項、第三百三十九條第一項之幫助詐欺取財罪。被告前
    曾受如犯罪事實欄所載之有期徒刑之執行完畢，有臺灣臺南
    地方法院檢察刑案資料查註紀錄表在卷可按，其於受有期徒
    刑之執行完畢後，五年內再犯有期徒刑以上之本罪，為累犯
    ，應依刑法第四十七條規定加重其刑。又被告幫助他人犯罪
    ，應依同法第三十條第二項規定減輕之，並先加重後減輕。
    爰審酌被告犯罪之動機、目的、所造成之損害不大，犯罪後
    態度不佳，並無悔意，並一再文辭掩飾其犯行等一切情狀，
    量處如主文所示之刑，並諭知易科罰金之折算標準。查被告
    已將其郵局帳戶存摺及提款卡等物，既均已交付詐騙集團所
    使用，是上開物品自已為該詐騙集團所有，本案被告既為幫
    助犯而不適用責任共同之原則，爰不就上開物品為沒收之諭
    知，附此敘明。
據上論斷，應依刑事訴訟法第二百九十九條第一項前段，刑法第
二十八條、第五十六條、第三百三十九條第一項、第三十條第一
項前段、第二項、第四十七條、第四十一條第一項前段，罰金罰
鍰提高標準條例第一條前段、第二條，判決如主文。
本案經檢察官丙○○到庭執行職務。
中    華    民    國    95    年    5     月    26    日
              刑事第四庭審判長法  官  宋  明  中
                              法  官  陳  欽  賢
                              法  官  朱  中  和
以上正本證明與原本無異。
如不服本判決，應於收受送達後10日內向本院提出上訴書狀（應
附繕本）。
                              書記官  楊  宗  哲
中    華    民    國    95    年    5     月    29    日
附錄論罪科刑法條：
中華民國刑法第三百三十九條
  意圖為自己或第三人不法之所有，以詐術使人將本人或第三人
  之物交付者，處五年以下有期徒刑、拘役或科或併科一千元以
  下罰金。
  以前項方法得財產上不法之利益或使第三人得之者，亦同。
  前二項之未遂犯罰之。


司法院資訊處製作；財團法人民間司法改革基金會備份。
